【裁判字號】    97,上訴,820
【裁判日期】    970416
【裁判案由】    誣告
【裁判全文】
臺灣高等法院刑事判決                 97年度上訴字第820號
上  訴  人
即  被  告  丙○○
選任辯護人  毛仁全律師
上列上訴人因誣告案件，不服臺灣桃園地方法院95年度訴字第41
5號，中華民國96年11月28日第一審判決（起訴案號：臺灣桃園
地方法院檢察署95年度偵字第2195號），提起上訴，本院判決如
下：
    主  文
上訴駁回。
丙○○緩刑年。
    事  實
一、丙○○係桃園縣八德市○○街六十九巷二十六之二號「大成
    龍門大樓」Ｂ、Ｃ區之住戶（下稱「大成龍門大樓」，起訴
    書誤載「大城龍門大樓」），並擔任該社區管理委員會民國
    九十二年間之監察委員。而「大成龍門大樓」社區管理委員
    會於九十二年底，將該大樓九十三年度之門禁保全業務對外
    招標後，由「人富保全股份公司」（下簡稱人富公司）得標
    ，雙方原約定由人富公司派遣常駐之行政事務人員（即總幹
    事）一人、保全警衛四人，在該大樓車道、大門二處出入口
    全天定點設哨，一哨二人，負責該大樓之門禁管制等保全工
    作，惟人富公司於九十三年一月一日起實際派遣人員進駐設
    哨後，認為不敷成本，遂提議在車道出入口加裝門禁監視感
    應系統代替人力站哨，大門出入口則改為一哨三人，上開方
    案經「大成龍門大樓」管理委員會先後於九十三年一月五日
    、二月十日開會討論結果，於九十三年二月十日由出席委員
    以表決方式通過後，再由主任委員乙○○具名公告，並發函
    各社區住戶略稱：若十日內住戶均無意見，則按上開方案執
    行等語。嗣因該社區住戶均未表示反對意見，乙○○遂依上
    開公告內容，以該社區管理委員會之名義與人富公司換約，
    同意人富公司前議，以在車道出入口加裝門禁監視感應系統
    之方式，代替原先之一哨人力配置。詎丙○○明知上情，因
    透過不詳管道，得知管理委員會之財務委員甲○○可能向人
    富公司收取回扣後，竟僅因乙○○以主任委員身分召開上開
    委員會會議，通過人富公司換約，並辦理相關公告、簽約等
    事宜，即意圖使乙○○受刑事處分，於九十四年三月二十二
    日下午一時二十四分許，在桃園縣政府警察局刑警隊，誣指
    乙○○與甲○○勾結人富公司之總經理山鴻魁，以上開換約
    方式變相縮減人富公司應提供之保全員人數，詐取「大成龍
    門大樓」管理費用新臺幣（下同）十七萬四千元，藉此圖利
    人富公司，而向該管之公務員誣告乙○○犯詐欺取財罪。
二、案經乙○○訴請臺灣桃園地方法院檢察署檢察官偵查起訴。
    理  由
一、訊據上訴人即被告丙○○固坦承於上開時間、地點，以「大
    成龍門大樓」社區管理委員會主任委員乙○○、財務委員甲○○勾結人富公司之總經理山鴻魁，同意人富公司在「大成
    龍門大樓」變更定點設哨之方式，增設門禁管制，變相縮減
    保全人數，而詐領該社區保全費用十七萬四千元為由，向桃
    園縣政府警察局刑警隊提出告訴等事實，惟矢口否認有誣告
    犯行。辯稱：因偶然得知甲○○與人富公司的總經理山鴻魁
    是舊識，甲○○因為人富公司標得「大成龍門大樓」的保全
    工作，而向人富公司索取每月一萬元的佣金，惟事後人富公
    司實際未依約派遣連總幹事在內的五人在大樓服勤，僅指派
    未領有合法執照的四名人員前來，卻仍向社區請領五人薪資
    ，因此心有疑慮，後在召開九十三年二月份的管理委員會，
    討論人富公司提議以增設門禁監視感應系統代替人力站哨的
    議案時，因上述疑慮不願同意，乙○○、甲○○不僅未能加
    以澄清，反將我逐出會議，且在人富公司依約安裝門禁監視
    感應系統後，保全費用亦未如預期減少，因此才提出告訴，
    希望澄清事實，並無誣告故意等語，並提出甲○○之九十三
    年度各類所得扣繳暨免扣繳憑單（後附有山鴻魁之聲明）一
    份為證（見原審卷第十六頁）。
二、惟查：
（一）被告於原審坦承係桃園縣八德市○○街六十九巷二十六之
      二號「大成龍門大樓」社區住戶，並擔任該社區管理委員
      會九十二年間之監察委員，「大成龍門大樓」社區管理委
      員會於九十二年底，將該大樓九十三年度之門禁保全業務
      對外招標後，由人富公司得標，雙方原約定由人富公司派
      遣常駐之行政事務人員（即總幹事）一人、保全警衛四人
      ，在該大樓車道、大門二處出入口全天定點設哨，一哨二
      人，負責該大樓之門禁管制等保全工作，惟事後人富公司
      認為不敷成本，遂提議在車道出入口加裝門禁監視感應系
      統以代替人力站哨，大門出入口則改為一哨三人，上開方
      案經「大成龍門大樓」管理委員會先後於九十三年一月五
      日、二月十日開會討論結果，於九十三年二月十日由出席
      委員以表決方式通過後，再由主任委員乙○○具名公告，
      並發函各社區住戶略稱：若十日內住戶均無意見，則按上
      開方案執行等語。嗣因該社區住戶均未表示反對意見，乙○○遂依上開公告內容，以該社區管理委員會之名義與人
      富公司換約，同意人富公司前議，以在車道出入口加裝門
      禁監視感應系統之方式，代替原先之一哨人力配置。嗣被
      告乃於九十四年三月二十二日下午，向桃園縣政府警察局
      刑警隊指訴乙○○與管理委員會之財務委員甲○○共同勾
      結人富公司之總經理山鴻魁，以上開換約方式，變相縮減
      人富公司應提供之保全員人數，詐取「大成龍門大樓」管
      理費用十七萬四千元，藉此圖利人富公司等事實，核與證
      人乙○○於原審證述情節相符，復有被告九十四年三月二
      十二日警詢筆錄、「大成龍門大樓」九十三年一月五日管
      理委員會會議紀錄、九十三年二月十日管理委員會會議紀
      錄、九十三年二月二十日福字第００六號公告暨所附「門
      禁及監視系統、財務分析說明表及執行方案」、人富公司
      九十二年十一月二十日報價單、人富公司與大成龍門大樓
      管理委員會簽訂之九十二年十二月十五日公寓大廈管理維
      護公司受任管理維護契約書、駐衛保全服務契約書、服務
      契約書增訂條文在卷可稽（見九十四年度他字第九三三號
      卷第五頁至第七頁、第二十五頁、第二十三頁、第三十九
      頁至第四十頁、九十四年度偵字第一七六０一號卷第一一
      一頁、九十四年度偵字第一四三六九號卷第十二頁至第十
      八頁反面），此部分事實堪以認定。
（二）上開以加裝門禁監視感應系統代替人力站哨之方案，雖係
      由乙○○以「大成龍門大樓」管理委員會名義與人富公司
      換約，惟事先不僅經過管理委員會內部決議通過，且由乙○○具名對外公告，發函住戶調查，之後方與人富公司換
      約等情，已見前述，顯見上開議案雖係乙○○主辦，惟決
      策過程並非乙○○所能片面左右之黑箱作業。而依被告於
      九十四年三月二十二日警詢指述乙○○涉嫌詐欺時，經警
      員質以：「你如何知道主委乙○○及財務委員甲○○二人
      圖利人富保全公司負責人山鴻魁，謀取大成龍門大樓管理
      費用」時，指稱：「因當時我是該大樓委員會監委，且當
      時縮編保全警衛未經我同意」、「我提供九十三年一月份
      會議紀錄乙份、大成龍門委員會各住戶門禁保全工程公告
      及九十三年二月份財物收支月報表等相關資料」等語（見
      九十四年度他字第九三三號卷第七頁），顯見被告對上開
      換約經過，知之甚詳。然被告竟仍向該管之警察機關憑空
      指稱乙○○「變相牟取大樓管理費用十七萬四千元」等語
      （見同上卷第七頁），被告主觀上有虛構事實，誣告乙○○犯詐欺取財罪之意甚明。
（三）乙○○係在經過「大成龍門大樓」管理委員會內部開會討
      論，對外公告住戶週知等程序後，方以管理委員會之名與
      人富公司換約等情，已如前述。而依上開被告所提出之證
      據，至多僅能認定甲○○或有向人富公司索取回扣之情事
      ，客觀上並無法令人聯想至乙○○亦共同犯罪。況證人山
      鴻魁在原審經檢察官質以：「乙○○與你或人富公司有無
      金錢往來時」，亦證稱：「都沒有」等語（見原審卷第七
      十頁）。被告所提甲○○向人富公司收取回扣之證據，自
      不足採為有利於被告之認定。再被告在原審經質以：「你
      如何計算乙○○共牟取十七萬四千元」時，答稱：「總幹
      事要有合格證照，但是人富公司只派過來二個車道警衛、
      二個門禁警衛，這四個人都沒有總幹事的證照，但是人富
      公司卻把四個警衛的其中一人作為組長，擔任總幹事的職
      務，據此支領四位警衛及一位總幹事的薪水，如果依照人
      富公司的規劃及派遣，實際上他們只能領三個警衛的薪水
      ，（也就是人富公司多領一個總幹事、一個警衛的薪水，
      按此計算，）一個警衛的薪水每月二萬九千元，總幹事的
      薪水一個月三萬二千元，乘以三個月，分別是八萬七千元
      、九萬六千元，這個是我依照合約規定算出來的，雖然人
      富公司實際上派了四個警衛，但是沒有符合總幹事資格的
      人，所以我認為（總幹事的薪水）三萬二千元還是不能領
      」等語（見原審卷第一四八頁）。惟依雙方換約後之「服
      務契約書增訂條文」第二條、第三條約定（見九十四年度
      他字第九三三號卷第四一頁），人富公司應派遣之一位行
      政人員、二哨共四位警衛，縮減為一位行政人員及一哨三
      名警衛，另一哨則改由人富公司增設門禁監視感應系統設
      備代替，而人富公司之服務費用則不變，人富公司之服務
      費用，並非按該公司提供之服務人員人數計算。足見被告
      前述計算方式，已嫌無據；且依被告計算方式，人富公司
      實際上派遣四名人員前往服勤，卻僅能支領三人薪水，亦
      與常情不合。況縱依被告之方式計算人富公司應領之保全
      費用，亦無從得出人富公司溢領服務費十七萬四千元之金
      額。足證被告所辯：依自行計算方式，人富公司確實溢領
      十七萬四千元，應係臨訟卸責之詞，不足採信。又依被告
      所稱，被告在「大成龍門大樓」九十三年二月份第一次管
      理委員會開會時，遭乙○○逐出會議，縱然如此，亦屬乙○○擔任該次會議主席程序有無不當，亦無從據以推論乙○○有與人富公司勾結之嫌。況倘被告認為該次會議議決
      程序有所瑕疵，亦應依法訴請確認該次會議之決議無效，
      或可發動社區住戶對該次會議之決議表示反對，並無隨意
      誣指乙○○從中牟利之餘地。另人富公司派遣之行政事務
      人員是否領有合法證照？在人富公司加裝門禁監視系統後
      ，「大成龍門大樓」是否確能有效節省保全費用？均係乙○○與人富公司換約後所發生之事，亦非乙○○所能掌控
      ，縱結果不能盡如被告之意，仍不能硬指為應由乙○○負
      責，更無從推論乙○○勾結人富公司甚明。至被告於偵查
      中雖一度指稱：「大成龍門大樓」九十三年二月起至同年
      十二月間之社區收支月報表有偽造等語，並提出上開月報
      表為證，惟被告始終無法指出其間有何謬誤，或足以證明
      乙○○有詐欺取財之犯行。被告辯稱：因甲○○與人富公
      司總經理山鴻魁是舊識，甲○○向人富公司索取每月一萬
      元的佣金，人富公司得標後未依約派遣連總幹事在內的五
      人在大樓服勤，卻仍向社區請領五人的薪資，帳目不清；
      且在人富公司加裝門禁監視感應系統後，社區支出之保全
      費用亦未如預期般減少，因此才提出告訴，希望澄清事實
      ，並無誣告故意，均無可採。
（四）綜上所述，被告所舉事實，或與乙○○無關，或無法據以
      推論乙○○有勾結人富公司犯行；且被告倘因心有疑慮，
      亦應循合理管道澄清相關事實，竟擅憑己意，隨意編造乙○○圖利人富公司之事實；並虛列金額訴請檢警機關追究
      乙○○刑責，自有誣告故意。事證明確，被告犯行堪以認
      定。
三、核被告所為，係犯刑法第一百六十九條第一項之誣告罪。原
    審調查結果，適用刑法第一百六十九條第一項，中華民國九
    十六年罪犯減刑條例第二條第一項第三款、第七條，同時審
    酌被告平日無不良素行，犯罪動機、手段、憑空捏造事實，
    誣告乙○○犯罪，對乙○○造成精神困擾及金錢、時間損害
    、檢察官對被告具體求處有期徒刑三年，尚嫌過重及犯罪後
    態度等一切情狀，量處有期徒刑八月。而被告行為後，中華
    民國九十六年罪犯減刑條例業經立法院三讀通過，總統公布
    ，並於九十六年七月十六日起施行，本案被告所犯之誣告罪
    ，犯罪時間係在九十六年四月二十四日以前，應依同條例第
    二條第一項第三款規定，就所宣告之刑減為有期徒刑四月，
    並就公訴意旨另以：被告於上開時間、地點，向桃園縣政府
    警察局刑警隊，指訴甲○○勾結人富公司之總經理山鴻魁，
    以上開換約方式變相縮減人富公司應提供之保全員人數，詐
    取「大成龍門大樓」管理費用十七萬四千元，藉此圖利人富
    公司，指訴甲○○、山鴻魁涉案部分，涉犯刑法第一百六十
    九條第一項之誣告罪嫌部分，以：「誣告罪之成立，以告訴
    人所訴被訴人之事實必須完全出於虛構為要件，若有出於誤
    會或懷疑有此事實而為申告，以致不能證明其所訴之事實為
    真實，縱被訴人不負刑責，而告訴人本缺乏誣告之故意，亦
    難成立誣告罪名」（最高法院四十四年台上字第八九二號判
    例要旨參照）。查甲○○雖到庭證稱：並未圖利人富公司等
    語，然證人山鴻魁於原審先後證稱：「九十三年一月間簽約
    後，甲○○有向我們要簽約金的一成」、「當時我有聘甲○○擔任我們公司的顧問，每個月一萬元，但是是我們公司自
    己支付的」等語（見原審卷第七二、一百四十五頁），並有
    人富公司發給甲○○之各類所得扣繳暨免扣繳憑單、山鴻魁
    書寫給被告之聲明書各一份、發票二張在卷可稽（見原審卷
    第十六、十七頁）。而由上開扣繳憑單可知，人富公司聘用
    甲○○之時間，係九十三年一月起至同年十二月止，正巧與
    人富公司承攬「大成龍門大樓」保全業務之時期相同（見九
    十四年度偵字第一四三六九號卷第十三頁），參以甲○○時
    任「大成龍門大樓」社區之財務委員，職務與本案保全業務
    之招標，有相當關連，且人富公司在承攬是項保全業務後，
    短期間內即以成本理由，要求以設置門禁監視感應系統代替
    原先之人力站哨，顯係以低價搶標，若無所圖，當不致如此
    ，尤以事後人富公司迄今未能提出該公司派遣至「大成龍門
    大樓」社區之行政人員（即總幹事）與警衛名單、該公司裝
    設門禁監視系統之實際支出單據，供法院查察等情，足認被
    告在指訴甲○○、山鴻魁涉嫌詐欺時，係有合理懷疑。況被
    告指訴甲○○等人犯罪後，案經檢察官偵查結果，雖數次以
    甲○○等人犯嫌不足為由，為不起訴處分，然亦遭臺灣高等
    法院檢察署屢屢發回續行偵查，纏訟至今，有臺灣桃園地方
    法院檢察署檢察官九十四年度偵字第一七六０一號、九十五
    年度偵續字第六二號、九十六年度偵續一字第二號不起訴處
    分書在卷可參（見原審卷第一七三至一八四頁），益見被告
    此部分指訴，並非出於虛構，並有相當依據。依上開說明，
    被告指訴甲○○、山鴻魁犯罪部分，當無誣告故意，自不得
    以誣告罪相繩。惟公訴人認被告此部分犯行與上開論罪部分
    ，有包括一罪裁判上一罪之關係，爰不另為無罪之諭知。認
    事用法，核無違誤，量刑亦稱妥適。被告上訴，否認犯罪，
    為無理由，應予駁回。查被告前未曾受有期徒刑以上刑之宣
    告，有本院被告前案紀錄表在卷為憑。被告乃因一時失慮，
    致為本件犯行，且犯後已與被害人達成和解，有和解書在卷
    可參。被告經此科刑後，當足資教訓，信無再犯之虞，因認
    所宣告之刑，以暫不執行為適當，爰併諭知緩刑三年，以啟
    自新。又犯罪在新法施行前，於新法施後關於緩刑之宣告，
    應適用修正後刑法第七十四條規定（最高法院九十五年度第
    八次刑事庭會議決議參照），本件自應適用修正後之規定，
    併此敘明。
據上論斷，應依刑事訴訟法刑事訴訟法第368條，刑法第74條第1
項第1款，判決如主文。
本案經檢察官周誠南到庭執行職務。
中    華    民    國    97    年    4     月    16    日
            刑事第四庭    審判長法  官  沈宜生
                                法  官  周煙平
                                法  官  陳國文
以上正本證明與原本無異。
如不服本判決，應於收受送達後十日內向本院提出上訴書狀，其
未敘述上訴之理由者並得於提起上訴後十日內向本院補提理由書
（均須按他造當事人之人數附繕本）。
                                書記官  楊麗娟
中    華    民    國    97    年    4     月    16    日
附錄：本案論罪科刑法條全文
刑法第169條第1項：
意圖他人受刑事或懲戒處分，向該管公務員誣告者，處7 年以下
有期徒刑。
意圖他人受刑事或懲戒處分，而偽造、變造證據，或使用偽造、
變造之證據者，亦同。


司法院資訊處製作；財團法人民間司法改革基金會備份。
